【裁判字號】    90,上訴,1354
【裁判日期】    901025
【裁判案由】    殺人未遂
【裁判全文】
臺灣高等法院高雄分院刑事判決          九十年度上訴字第一三五四號
    上  訴  人  台灣高雄地方法院檢察署檢察官
    被      告  丙○○
                乙○○
    共      同
    指定辯護人  本院公設辯護人  李佩娟
右上訴人因被告等殺人未遂案件，不服臺灣高雄地方法院九十年度訴字第八九四號中
華民國九十年七月十七日第一審判決（起訴案號：臺灣高雄地方法院檢察署八十九年
度偵字第一二七四０號），提起上訴，本院判決如左：
      主      文
上訴駁回。
      理      由
一、公訴意旨略以：被告丙○○及乙○○分別係高雄籍「國惠六十七號」漁船之船長
    及大廚，於民國八十八年九月二十一日十五時許，當該漁船停靠在印尼梭朗港，
    而告訴人甲○○與蔡明雄、孫榮藏、石玉勝及被告乙○○等人在該港區內之卡拉
    ＯＫ店飲酒作樂時，因石玉勝與告訴人甲○○發生口角，雙方扭打在一起（未據
    告訴），被告乙○○將其二人拉開後，與石玉勝一同離去，隔了約十分鐘，被告
    乙○○、石玉勝與被告丙○○一同來找甲○○理論，告訴人甲○○向其等說明，
    詎被告丙○○、乙○○二人竟基於共同殺人之犯意，由被告丙○○先出拳毆打告
    訴人甲○○之臉部，致告訴人甲○○倒在地上，隨即由被告乙○○自桌上持一酒
    瓶，敲破後，用腳踩住告訴人甲○○之左手，再拿酒瓶刺告訴人甲○○之頸部，
    同時被告丙○○持空瓶子丟甲○○三、四次，未打中，僅打到告訴人甲○○之右
    手，致告訴人甲○○受有頸部撕裂傷之傷害。因認被告丙○○及乙○○均涉犯刑
    法第二百七十一條第二項、第一項之殺人未遂罪嫌等語。
二、公訴人認被告丙○○及乙○○共犯上開殺人未遂罪嫌，係以告訴人甲○○被殺傷
    後，曾於八十八年九月二十日起迄同年九月二十七日止，在印尼梭朗港Ｃ級醫院
    住院治療，且自同月二十八日起迄三十日止，休養三日等情，有該醫院之說明書
    附卷可按，又告訴人甲○○之傷勢在頸部，有相片及診斷證明書存卷可稽，均足
    認告訴人當時所受之傷害非輕，苟被告乙○○當時僅係過失傷及告訴人，而非故
意刺向告訴人，應不致於有如此重大之傷害。再者，丙○○於偵查中供述：伊當
    時去勸架，被甲○○持酒瓶揮到眉尖，乙○○當時乃用酒瓶抵住甲○○，問他「
    船長來勸架還揮到船長」等語，足見被告乙○○與丙○○二人敘述以酒瓶抵住告
    訴人甲○○之原因及情節不一致，參以被告丙○○已被甲○○揮到眉尖，依常理
    ，豈有不出手反擊之理，且被告丙○○平日即與大蔡明雄有磨擦，告訴人聽從
    蔡明雄，丙○○平日對告訴人即看不順眼等情，業經告訴人供明在卷，益證被告
    二人間有殺人之犯意聯絡等情，以為論據；訊據被告乙○○固不否認告訴人脖子
    上所受之傷害係遭其手持之破裂酒瓶所割傷，惟被告丙○○及乙○○均堅詞否認
    有何殺人之犯意，被告丙○○辯稱：當日因有外籍船員來告知甲○○與石玉勝在
    卡拉ＯＫ店內打架，伊前往勸架，伊並未毆打甲○○，僅係勸架，反而遭到告訴
    人甲○○以破酒瓶劃傷等語；被告乙○○辯稱：當日見甲○○與石玉勝在打架，
    甲○○持酒瓶打傷石玉勝臉部，故上前勸架，並於離去後半路遇到船長丙○○，
    因丙○○表示要去現場了解狀況，故再與船長丙○○共同返回上開卡拉ＯＫ店內
    ，因甲○○似乎又要再與石玉勝打架，且甲○○拿酒瓶打傷船長丙○○，為了怕
    自己受傷，所以才拿酒瓶抵住甲○○之頸部，要甲○○將手上之酒瓶丟掉，因甲○○與伊均有扭動，致酒瓶割傷甲○○頸部，伊未用力刺傷甲○○，亦無意殺害
    甲○○之意等語。
三、按犯罪事實應依證據認定之，無證據不得推定其犯罪事實；又不能證明被告犯罪
    ，應諭知無罪之判決。刑事訴訟法第一百五十四條及第三百零一條分別定有明文
    。次按，殺人與傷害之區別，應以有無殺意為斷，其受傷之多寡，及是否為致命
    部位，有時雖可藉為認定有無殺意之心證，究不能據為絕對標準（最高法院十八
    年度上字第一三０九號判例意旨參照），而告訴人之告訴，係以使被告受刑事訴
    追為目的，是其陳述是否與事實相符，仍應調查其他證據以資審認，最高法院五
    十二年台上字第一三００號著有判例可供查考。再按，犯罪事實之認定，應憑真
    實之證據，倘證據是否真實尚欠明顯，自難以擬制推測之方法，為其判斷之基礎
    。最高法院五十三年台上字第六五六號著有判例可資參照。又按行為之處罰，以
    行為時之法律有明文規定者為限，刑法第一條定有明文，再依刑法第五條、第六
    條、第七條之規定，中華民國人民在中華民國領域外犯刑法第五、六條以外其最
    輕本刑為三年以上有期徒刑以外之罪者，不適用之，易言之，此種行為係屬不罰
    ，如經起訴，應為無罪之判決（最高法院八十一年度台上字第一四一三號判決參
    照）。
四、經查：
（一）告訴人甲○○所受之傷害，雖在頸部，且長度約二點五公分，有高雄市立旗津
      醫院診斷證明書及照片一幀在卷可佐，然除此處之傷害外，告訴人並未因此受
      有其他傷害；又告訴人於原審自承：原本是在卡拉ＯＫ喝酒，喝到大家都醉了
      ，後來因為因為船上工作的事發生爭執，並與石玉勝吵架及互毆，我有拿酒瓶
      劃到石玉勝，乙○○將我與石玉勝拉開後就走了，我留下來與孫榮藏在那裡喝
      酒，後來船長丙○○有來，問我們打架的事情，因為當時我喝醉了，狀況不是
      很清楚，我有無拿酒瓶劃傷船長我也不知道，後來廚師乙○○就拿一個酒瓶抵
      住我的脖子，問我為何要跟船長吵架，並且打到船長，後來發生什麼事情，我
      也不是很清楚了。我只有脖子上有傷口沒有其他的受傷部位，船長好像有拿瓶
      子丟我，因為我實在已經喝的很迷糊了等語（見原審九十年五月十一日訊問筆
      錄），則告訴人對案發當時之記憶及陳述是否正確無誤，即足懷疑。雖告訴人
      於原審審理期間再改稱：當日並未喝醉，被告丙○○有出手毆打其臉部，也拿
      酒瓶丟我，有丟到右手，乙○○則是拿酒瓶直接刺入我的脖子云云，惟此部分
      既與先前庭訊所為之陳述前後有異，在無其他證據之情形下，自難遽信為真實
      。
（二）依證人即當時在場之李三漢到院證述：八十八年九月二十一日當日在漁船上當
      值，船長丙○○原來也在船上，後來外籍船員跑回來說有船員在卡拉ＯＫ發生
      爭執，船長就坐一部計程車去，我後來也搭了一部計程車去卡拉ＯＫ，我到現
      場時候，船長已經受傷了，他是被甲○○拿酒瓶劃到臉部，而乙○○拿一個酒
      瓶抵住甲○○的脖子，說為何要打傷船長，甲○○及乙○○因為後來均倒在地
      上，甲○○掙扎要爬起來，結果去撞到乙○○所拿的酒瓶。乙○○見狀就馬上
      走開，後來警察就來了，當時我到現場時候，雖然他們有一點爭執，但不算叫
      囂，也沒有人提到要給誰死的話（見原審九十年五月十一日訊問筆錄）；另一
      在場之證人孫榮藏亦到院稱稱：在九月二十一日原本我們有七、八人在卡拉Ｏ
      Ｋ喝酒，甲○○先與石玉勝發生爭吵，並互毆，當時我本來在隔壁包廂，見到
      石玉勝從他們的包廂跑出來，並且他有流血，我進去他們原來的包廂，並且問
      發生何事，當時包廂裡面只有甲○○在，後來有人跑去告訴船長，乙○○也跑
      去找船長，船長與乙○○再回到現場，甲○○仍在該處叫囂，乙○○就將他推
      倒，並且拿一隻破酒瓶，抵住甲○○的脖子，甲○○自己掙扎跌倒割到酒瓶，
      船長當時也有受傷，受傷原因是因為去勸架，至於是誰劃到船長我並不清楚，
      當時場面很混亂，好像有聽到有人在叫囂，但是不能肯定是誰喊的，也沒有聽
      過甲○○與丙○○及乙○○以前有爭執或是仇怨等語（見原審九十年五月十四
      日訊問筆錄）；而當時亦在場之人石玉勝亦於檢察官偵查時，證述：案發之時
      本來與乙○○及甲○○喝酒，後來乙○○與甲○○發生口角，船長在丙○○來
      勸架，乙○○與甲○○在拉扯間，將甲○○不小心劃到的等語（見偵查卷第二
      十四頁背面），綜上證人李三漢、孫榮藏及石玉勝之證詞，均稱當時被告丙○○是前往告訴人甲○○所在之卡拉ＯＫ勸架，且未見到被告丙○○有出手毆打
      及以酒瓶丟擲告訴人之情形，而告訴人對當時被告丙○○是否確有出手毆打及
      以酒瓶丟擲乙節，於本院九十年五月十一日初次審理時，亦不能為確切之指述
      ，再佐以告訴人除脖子上有遭利器劃傷之銳器傷口外，亦無其他傷害存在，在
      無其他佐證之情形下，即難以告訴人於警訊及偵訊時所為之指訴為不利被告丙○○之認定。
（三）至告訴人頸部所受之傷害，被告乙○○固不否認係由其手持之破裂玻璃酒瓶所
      造成，然觀告訴人所受之傷害，亦僅有該處，除此之外，並無其他傷害，已如
      前述；再者，依告訴人所述，其頸部受傷後，立即至印尼當地之醫院就診，並
      於縫合傷口後，即行返回旅社休息，是在隔了三、四天後，因為覺得身體不適
      ，才再回到醫院住院等語（見原審九十年六月十五日訊問筆錄），證人李三漢
      亦於本院審理期間證稱：告訴人受傷後並未住院，並且係由其負責前往醫院繳
      交醫藥費並拿藥等語（見原審九十年五月十一日訊問筆錄），足見告訴人該處
      頸部所受之傷害並非嚴重，若被告乙○○與丙○○確係共同基於殺人之犯意聯
      絡，方由被告乙○○持破裂之酒瓶刺擊告訴人，則告訴人應非僅受有頸部傷勢
      並非嚴重之傷害乙處，參佐右開證人李三漢、孫榮藏及石玉勝之證詞，益徵當
      時乙○○應非基於殺人之意而持破裂之酒瓶刺擊告訴人，告訴人所受之前開傷
      害應係被告乙○○及告訴人在互毆扭打之際，遭被告乙○○所持有之破裂酒瓶
      所割傷；乙○○既非以殺人之犯意，以破裂之酒瓶刺擊告訴人，告訴人雖受有
      頸部遭割傷之傷害，亦難以殺人未遂罪相論擬；惟被告乙○○雖無殺人之犯意
      ，然既以具有殺傷力之破裂酒瓶直指告訴人，並與告訴人有互毆之行為，其有
      傷害告訴人之犯意，應可堪認定。
（四）綜上所述，除告訴人甲○○前後不一之指訴外，並無證據可認被告丙○○於案
      發當時曾出手毆打告訴人及當時有與被告乙○○共同基於傷害告訴人之犯意聯
      絡存在，公訴人所舉之證據不能證明被告丙○○犯罪，此外，復查無其他積極
      證據可認被告丙○○有公訴人所指之前開犯行存在；而被告乙○○雖基於傷害
      之犯意，持破裂之酒瓶出手毆打告訴人，使告訴人受有上揭傷害，而犯刑法第
      二百七十七條第一項之普通傷害罪，已如前述，然因本件被告乙○○所為之傷
      害行為，地點係在印尼國內一卡拉ＯＫ之內，非在我國境內，屬在我國領域外
      犯罪，而所犯傷害罪又非最輕本刑三年以上有期徒刑之罪，依前開論述，被告
      乙○○此部分之傷害犯行並不適用我國刑法之規定，而屬不罰之行為，則原審
      所為被告等無罪之諭知，並無不當。公訴人上訴意旨，仍執陳詞，指摘原判決
      不當，為無理由，應予駁回。
據上論斷，應依刑事訴訟法第三百六十八條，判決如主文。
本案經檢察官陳惠珠到庭執行職務。
中    華    民    國         九十       年      十      月    二十五    日
                              臺灣高等法院高雄分院刑事第三庭
                                  審判長法官  謝宏宗
                                        法官  鄭月霞
                                        法官  莊崑山
右正本證明與原本無異。
檢察官如不服本判決，應於判決送達後十日內向本院提出上訴狀，其未述理由者並
應於提出上訴狀後十日內向本院補提理由書（應附繕本)。
                                      書記官  王秀娟
中    華    民    國         九十       年      十      月    二十六    日
                                                                      Ｈ


司法院資訊處製作；財團法人民間司法改革基金會備份。
